【裁判字號】    98,竹簡,493
【裁判日期】    990331
【裁判案由】    遷讓房屋等
【裁判全文】
臺灣新竹地方法院民事簡易判決         98年度竹簡字第493號
原      告  新竹縣政府稅捐稽徵局
           （原名；新竹縣稅捐稽徵處）
法定代理人  乙○○
訴訟代理人  唐琪瑤律師
被      告  甲○○
上列當事人間請求遷讓房屋等事件，本院於99年3月19日辯論終
結，判決如下：
    主      文
被告應將坐落如複丈成果圖所示1348-A、1348-B、1348-C門牌號
碼新竹市○○路54巷2號房屋遷讓交還原告，並自民國九十八年
十月二十三日起至交還上開房屋之日止，按月給付原告新臺幣伍
仟玖佰陸拾柒元。
原告其餘之訴駁回。
訴訟費用由原告負擔五分之一，餘由被告負擔。
本判決第一項得假執行。
原告其餘假執行之聲請駁回。
    事實及理由
壹、程序事項
    原告起訴原就不當得利返還部分請求：被告應自起訴狀繕本
    送達翌日起至遷讓交還之日止，按月給付原告新臺幣（下同
    ）6,253元，嗣於訴訟進行中，將聲明變更為：被告應按月
    給付原告14,836元，核屬擴張應受判決事項之聲明，且請求
    之基礎事實同一，合於民事訴訟法第255條第1項第2款、第3
    款規定，自應准許。
貳、實體事項
一、原告主張：
(一)原告機關已於98年12月1日配合地方制度法及新竹縣政府組
    織自治條例之修正，將全銜由「新竹縣稅捐稽徵處」更名為
    「新竹縣政府稅捐稽徵局」。
(二)新竹市○○段1348、1348-3、1348-4地號土地為新竹縣所有
    ，其中1348-3地號土地管理人為原告，坐落該三筆土地如複
    丈成果圖所示1348-A、1348-B、1348-C門牌號碼新竹市○○
    路54巷2號房屋則為原告所有、作為員工宿舍之未辦保存登
    記建物（下稱系爭房屋），於被告任職原告機關期間配住予
    被告供為職務宿舍使用，被告已於民國66年2月7日調職至屏
    東縣稅捐稽徵處並自被告機關離職，依46年6月6日行政院臺
    46人字第3058號頒佈之「事務管理規則」第20條規定，借用
    人於離職、調職時，應於三個月內遷出，惟被告離職後，並
    未遷出而違法使用系爭房屋迄今。被告因任原告機關而獲配
    系爭房屋，嗣被告於66年2月7日離職，其使用借貸目的應認
    已使用完畢，為此請求被告遷讓返還系爭房屋。又被告無權
    占有原告所有系爭房屋，獲有相當於租金之利益，致原告受
    有無法使用、收益之損害，則原告得請求被告返還相當租金
    之不當得利，依土地法第97條第1項規定上開土地申報地價
    10 ％計算結果，被告應每月給付原告14,836元（計算方式
    ：( 19958*6+19218*51+21950*31)*10％*1/12）。
(三)原告曾於86年間誤認被告為原告機關之退休人員，而誤與被
    告簽立公用宿舍借用契約，該契約並未經法院公證，且因該
    契約第2條載有「借用期間，以借用人自48年年底月0日起，
    依規准予續住公用宿舍至退休人員本人及配偶死亡或子女成
    年為止，應交還借用宿舍」之約定，而被告並非原告機關之
    退休人員，依「台灣省各機關學校公用宿舍房地管理辦法」
    、「中央各機關學校國有眷舍房地處理要點第三點」之規定
    ，必須是現職或退休人員或其遺眷或資遣人員才能夠借住宿
    舍，被告並不符合借用公家宿舍資格，被告依規定不得借住
    ，故縱兩造間簽有上開借用契約，然因被告之身分與上開規
    定及約定「退休人員本人」之資格不符，該借用契約違反法
    律規定當然無效，對原告機關自無拘束力。原告曾多次函請
    被告搬遷返還系爭房屋，惟被告均置之不理，被告無權占用
    系爭房屋，原告自得本於系爭房屋所有權人地位及民法第
    470條第1項規定請求被告遷讓返還房屋，並依不當得利法律
    關係請求被告按月給付相當於租金之金錢。
(四)為此請求：被告應將門牌號碼新竹市○○路54巷2號房屋遷
    讓交還原告，並自起訴狀繕本送達翌日起至交還上開房屋之
    日止，按月給付原告14,836元。
二、被告則以：
(一)我係原告離職人員，系爭房屋係於48年間依法配住，至今已
    51年，我於66年間調屏東稅捐稽徵處後即離職，當初我離開
    時，原告有讓我暫時居住，我知道離職後三個月要搬遷，但
    系爭房屋我一直居住無事，直到86年8月原告來文，我依規
    定填好「公用宿舍借用契約」三份，交予原告以便送交法院
    辦理公證，現在原告卻說沒有此事。原告又於91年10月11日
    來函，稱系爭房屋老舊，為保安全，請即刻搬離，俾便發放
    搬遷補助費，至今原告又否認此事，並強辯「誤認為是原告
    退休人員」，66年調職至今已30年，可說是誤了30年了。我
    66 年調屏東時，年僅50餘歲，尚有謀生能力，可設法找住
    處，原告那時不要收回宿舍，我居住至今，已83歲且患有嚴
    重肺氣腫、耳、眼行動不便，原告於心何忍。如原告願意給
    我搬遷費，我就搬等語置辯。
(二)並聲明：駁回原告之訴。
三、系爭房屋為原告所有並管理，被告原任職原告機關，配住系
    爭房屋作為職務宿舍使用，且被告已於66年2月7日調職至屏
    東縣稅捐稽徵處即自被告機關離職，卻仍居住於系爭房屋迄
    今等情，為兩造所不爭執，復有被告之離職證明書、離職報
    告單，及本院98年12月15日勘驗測量筆錄在卷可稽（見原證
    二），自堪信為真實。
四、本院得心證之理由
    原告主張被告無權占用系爭房屋，被告以前詞抗辯，是本件
    爭執厥在於：被告占有使用系爭房屋，有無合法權源？是否
    為無權占有？原告請求被告遷讓房屋並給付相當於租金之不
    當得利，有無理由？茲分敘如下：
(一)按所有人對於無權占有或侵奪其所有物者，得請求返還之；
    借用人應於契約所定借用期限屆滿時，返還借用物；未定期
    限者，應於依借貸之目的使用完畢時返還之。但經過相當時
    期，可推定借用人已使用完畢者，貸與人亦得為返還之請求
    。民法第767條第1項前段及第470條第1項分別定有明文。又
    因任職關係獲准配住宿舍，其性質為使用借貸，目的在使任
    職者安心盡其職責，是倘借用人喪失其與所屬機關之任職關
    係，當然應認依借貸之目的，已使用完畢，有最高法院91年
    台上字第1926號判例可參。
(二)經查，被告本係原告機關所屬人員而配住系爭房屋作為職務
    宿舍使用，惟被告已於66年2月7日調職至屏東縣稅捐稽徵處
    即自被告機關離職等情，業如前述，原借貸之目的（即為使
    機關所屬人員安心從事職務而配住宿舍）應認已使用完畢，
    且被告亦不否認本應於離職起三個月內搬遷（見99年2月22
    日言詞辯論筆錄），是被告本即應於離職時將系爭房屋返還
    原告。
(三)被告雖辯稱：66年調屏東時，那邊沒有房子，原告有同意其
    暫時居住，且於86年間另有與原告簽定「公用宿舍借用契約
    」云云，然而，觀諸原證二之職員離職證明書、職員離職報
    告單記載：「卜員配用宿舍仍暫借予居住」、「除配用宿舍
    仍暫借予居住外，均已繳清」等語，可知原告於被告66年離
    職時，係考量被告自新竹調任屏東，或需相當時間尋找居住
    處所，乃同意「暫時」借予被告居住，被告自應於相當時間
    內找到新住居所且搬離系爭房屋，但被告竟始終未遷出系爭
    房屋，使用迄至86年止，已有20年之久，自已逾越原「暫時
    借住」之使用目的，依前開民法第470  條第1項但書規定，
    可推定被告已使用完畢，被告應返還系爭房屋。至被告所稱
    「公用宿舍借用契約」，被告始終未能提出該契約或法院公
    證文件供法院審認，本院亦查無其所稱公證資料，是否確有
    該契約存在，已有可疑；又倘原告提出之原證六即被告所稱
    該契約，經細繹其內容，該契約第1條使用借貸物之房屋係
    坐落「新竹市○○路52巷2號」、建物面積「74.48平方公尺
    」，均與系爭房屋之門牌號碼「新竹市○○路54巷2號」、
    面積「88平方公尺」（見勘驗筆錄與複丈成果圖）顯有不同
    ，則該契約借用標的是否即系爭房屋亦有疑問；且該契約第
    2條約定「借用期間，以借用人自48年年底起，依規准予續
    住公用宿舍至退休人員本人及配偶死亡或子女成年為止，應
    交還借用宿舍」等語，而簽約當時即86年8月19日有效之「
    事務管理規則」第1條、第2條、第249條、第259條分別規定
    ：「行政院為統一各機關之事務管理，提高行政效率，特訂
    定本規則」、「各機關之事務管理，除法律另有規定外，依
    本規則之規定」、「各機關編制內人員，得依左列規定申請
    借用宿舍：一、機關首長任本職期間得借用首長宿舍。二、
    因職務上特別需要，於任所單身居住者，得借用單身宿舍。
    三、職期輪調、職務特別需要或服務偏遠地區人員，有配偶
    或符合報領實物配給要件之扶養親屬隨居任所者，得借用職
    務宿舍。配偶雙方同係軍公教人員者，以借用宿舍一戶為限
    。宿舍借用期間，以借用人任職各該機關期間為限。借用人
    調職、離職及退休時，應在三個月內遷出；受撤職、免職處
    分時，應在一個月內遷出。逾期不遷出者，應即依約辦理，
    其為現職人員者，並應議處」、「宿舍借用人違反本編有關
    規定者，應即終止借用契約，並責令搬遷」等情，已表明僅
    「各機關編制內人員」始得依規定申請借用宿舍，如借用人
    調職、離職時，應在三個月內遷出，宿舍借用人違反本編有
    關規定者，應即終止借用契約，並責令搬遷。本件被告於66
    年2月7日已調職至屏東縣稅捐稽徵處而自原告機關離職，已
    非原告機關編制內人員，原告機關雖於86年8月9日與被告簽
    定「公用宿舍借用契約」，縱然該借用標的與系爭房屋同一
    ，亦因被告已非「各機關編制內人員」之身分，該契約顯有
    違反上開事務管理規則之情事，原告自得隨時終止借用契約
    並責令被告搬遷（因上開事務管理規則並非法律或具有法律
    效力之法規命令，契約違反上開規則並非當然無效）。而原
    告已於95年3月3日以新縣稅行字第0950047725號函，及98年
    4月21日以新縣稅行字第0980012649號函請被告自行搬遷，
    已有終止與被告借用契約之意，被告亦不否認有收受前揭函
    文，則該契約至遲已於98年4月21日終止，被告持續占用系
    爭房屋即屬無權占有，是原告依據民法第767條第1項前段、
    第470條第1項規定請求被告遷讓返還系爭房屋，為有理由。
(四)次按，無法律上之原因而受利益，致他人受損害者，應返還
    其利益；城市地方房屋之租金，以不超過土地及其建築物申
    報總價年息百分之十為限。民法第179條前段、土地法第97
    條第1項已有明定。且無權占有他人土地，可能獲得相當於
    租金之利益為社會通常之觀念，亦有最高法院61年台上字第
    1695號判例可參。本件被告無權占用原告所有系爭房屋，已
    如前述，依社會通常之觀念，可認為被告獲有相當於租金之
    不當利益，又系爭房屋雖位於新竹市○○路旁，但係45年9
    月建造，屋齡已逾50年，原告並以屋齡老舊及該屋有漏雨及
    主樑傾斜現象，對居住安全造成嚴重威脅為由，請被告儘速
    搬離等情，有本院勘驗測量筆錄、原證三房屋稅籍證明書、
    原告91年10月11日新縣稅祕字第74278號函附卷可佐，本院
    認系爭房屋之租金以土地及建築物申報總價4％為適當，則
    原告請求被告按月給付5,967元（(19958*6+19218*51+21950
    *31+9900)*4％*1/12）部分，為有理由，應予准許，逾此部
    分，則非所許，應予駁回。
五、綜上所述，被告無權占用系爭房屋，原告請求被告遷讓返還
    系爭房屋並按月給付5,967元，為有理由，應予准許，逾此
    部分，為無理由，應予駁回。
六、本件原告勝訴部分，係依民事訴訟法第427條第1項適用簡易
    訴訟程序所為原告勝訴之判決，爰依職權宣告假執行；原告
    敗訴部分，其假執行之聲請因訴之駁回而失所附麗，應併予
    駁回。
七、據上論結，本件原告之訴為一部有理由，一部無理由，依民
    事訴訟法第79條、第389條第1項第3款，判決如主文。
中    華    民    國    99    年    3     月    31    日
                  新竹簡易庭    法  官  梁智賢
以上正本係照原本作成。
如對本判決上訴，須於判決送達後20日內向本院提出上訴（須按
他造當事人之人數附繕本）。
中    華    民    國    99    年    3     月    31    日
                                書記官  黃詩傑

司法院資訊處製作；財團法人民間司法改革基金會備份。
